最高法院民事判決　　　　　　　　　　　　　　　　九十一年度台上字第二五八號
　　上　訴　人　統合開發股份有限公司
　　法定代理人　李棟樑
　　訴訟代理人　林慶苗律師
　　被 上訴 人　興固企業股份有限公司
　　法定代理人　周春木
　　訴訟代理人　潘正芬律師
右當事人間請求給付租金等事件，上訴人對於中華民國八十九年八月十六日台灣高等
法院第二審判決（八十八年度重上字第一七一號），提起上訴，本院判決如左：
    主  文
原判決關於命上訴人再為給付及駁回其上訴中之水電管理費新台幣拾陸萬玖仟貳佰玖
拾柒元本息暨該訴訟費用部分廢棄，發回台灣高等法院。
其他上訴駁回。
第三審訴訟費用，關於駁回其他上訴部分，由上訴人負擔。
    理  由
本件被上訴人主張：上訴人向伊承租坐落台北市○○路○段二二五號六樓之一部分及
七樓全部，面積共四百八十七坪，另免費提供三個停車位，租期自民國八十三年七月
五日起，為期六年，每月租金新台幣（下同）八十二萬七千九百元（含稅），三個月
付一次，並自第二年起按前一年之百分之五調高，又因享有免租金裝潢期間五十五日
，故自八十三年八月二十九日開始計算租金。詎上訴人於支付第二次租金後即遲延未
付，且明知系爭租賃係不可分，不得為部分終止，復未遵守應於六個月前通知之約定
，竟於八十四年一月二十八日通知終止六樓部分之租約，並自八十四年二月二十九日
起至同年八月二十八日止，每月僅付租金四十六萬五千八百元，且拒付六、七樓之管
理費、水電費，自同年八月二十九日起拒付全部租金，同年十二月八日更違約終止七
樓部分之租約，迄至八十四年十一月二十八日止，已積欠租金四百六十五萬六千三百
元及水電管理費十六萬九千二百九十七元。上訴人前開終止租約之行為不生效力，有
繼續給付租金及水電管理費之義務。又上訴人於通知伊終止租約後，並未遷讓及返還
鐵捲門鑰匙，亦未將大型及固定裝潢拆除，仍繼續占用租賃物而受利益，致伊受損害
，亦無給付相當於租金之損害賠償或不當得利等情，爰依租賃契約及侵權行為損害賠
償或不當得利之法律關係，求為命上訴人給付四百八十二萬五千五百九十七元及自八
十四年十一月三十日起按年息百分之十計算之遲延利息，暨自八十四年十一月二十九
日起至房屋返還之日止，按月給付八十四萬四千九百六十九元，並加付年息百分之十
計算之遲延利息之判決。嗣於上訴原審復追加求為命上訴人給付五百零二萬四千二百
九十二元及其利息，並自八十四年十一月二十九日起至八十五年六月二十八日止，按
月給付九十萬五千八百七十三元及其利息；自八十五年六月二十九日起至同年七月二
十八日止，按月給付九十四萬零六百四十五元及其利息；自八十五年七月二十九日起
至房屋返還之日止，按月給付九十四萬九千三百三十八元及其利息之判決。（第一審
判命上訴人給付租金及水電管理費八十一萬八千九百零六元及自八十四年十二月十二
日起至清償日止，按年息百分之五計算之利息，而駁回被上訴人其餘之訴。原審判命
上訴人再給付租金及水電管理費一百六十四萬七千一百七十元本息，並駁回被上訴人
其餘上訴及擴張之訴）。
上訴人則以：系爭租賃物包括六樓之一部分及七樓全部係屬可分，自得就六、七樓分
別終止租約。該租賃物不符合約定用途，且有損及伊公司暨員工之安全與健康，伊得
行使同時履行抗辯權拒付租金，並得類推適用民法第二百五十四條規定終止租約。伊
已通知被上訴人於八十四年一月十八日前點收六樓房屋，惟被上訴人遲未受領，七樓
部分亦於八十四年十一月二十六日發函通知於同月三十日點收，被上訴人拒不受領，
伊已拋棄房屋之占有，被上訴人任意閒置，再向伊請求租金，洵屬權利濫用，且有違
誠信原則。又租金之約定，應受土地法第九十七條第一項規定之限制；租賃物之水電
及管理費，被上訴人係依租賃關係請求，於法不合等語，資為抗辯。並反訴主張：被
上訴人違約，溢收租金，因房屋漏水致裝潢等受損或缺乏電力供應，應賠償其損害及
返還溢收之租金及履約保證金，共計五百七十六萬零四十九元等情，求為命被上訴人
如數給付，並加付法定遲延利息之判決。
原審審理結果，以：關於本訴部分，被上訴人主張，上訴人向其承租前開房屋，租期
三年，每月租金八十二萬七千九百元，三個月付一次，並自第二年起按前一年租金百
分之五調高。惟上訴人自八十四年二月二十九日至同年八月二十八日，每月僅支付四
十六萬五千八百元，自同年八月二十九日起則全部拒付。又水電管理費，六樓部分僅
支付至八十四年二月份，七樓部分支付至八十四年十一月份等情，經上訴人自認屬實
，並有被上訴人提出之租賃契約書可稽，堪信為真實。查租賃契約可分與否，應依租
賃物之性質及當事人之意思為考量。兩造既係以六樓之一部分及七樓全部合併而成立
租賃關係，且綜合租約所載內容觀之，堪認本件租賃係不可分；不同各樓層在性質屬
可分，即得謂本件租賃契約亦屬可分，故上訴人抗辯伊可就六樓及七樓分別終止租約
云云，即不可取。次查兩造所簽訂之租賃契約書第二條後段規定：「租賃期中，倘乙
方（指上訴人）欲提前中途解約，應於六個月前以書面通知甲方（指被上訴人）」，
核屬約定終止事由，上訴人可於六個月前通知被上訴人終止系爭租約。而上訴人於八
十四年一月十一日以存證信函通知被上訴人終止六樓部分之租約，因本件租賃為不可
分，其終止之意思表示固不生效力。惟上訴人另於八十四年六月九日再以存證信函通
知被上訴人自文到六個月即八十四年十二月十一日終止租約，則已符合前開約定之終
止事由。被上訴人於八十四年九月二十九日函覆上訴人，堪認上訴人前開終止契約之
意思表示已合法送達被上訴人。上訴人續於八十四年十一月二十六日通知被上訴人表
明已於十一月十九日遷出，並要求被上訴人於八十四年十一月三十日點收房屋。並於
同年十二月一日再催告被上訴人於十二月八日上午點交及交還鑰匙，屆期均因被上訴
人拒絕受領，上訴人再於十二月九日以存證信函郵寄鑰匙及搖控器予被上訴人，並表
明拋棄占有等情，有台北四十四支郵局第一六二二號、第六○四二號、第一六八二號
存證信函及送達回執附卷可稽，被上訴人並承認已取得上開鑰匙等語無訛，堪認兩造
間之租賃契約已於八十四年十二月十一日合法終止。再查系爭租賃房屋位於台北市○
○路○段二二五號之六、七樓，都市計劃分類為第二種商業區，上訴人租賃為辦公室
使用，依台北市政府營利事業登記建築物用途審查作業原則（下稱審查作業原則）第
六條及附件建築物用途分類及使用強度區分表所列使用組別規定，辦公室屬於最低強
度之第五類，不需辦理變更使用執照，且上訴人嗣已申請並辦妥營利事業變更登記，
足證被上訴人就系爭房屋之使用執照是否變更與上訴人辦理營利事業變更登記並無關
聯；又上訴人主張被上訴人未將租賃房屋之空調設備及天花板、照明燈具、塑膠地板
依規定換新，未清洗玻璃及供電之事實，為被上訴人所否認，上訴人復未能舉證證明
，從而上訴人所稱被上訴人未交付合於約定使用之租賃物及物有瑕疵云云，自無可取
。況上訴人於八十四年六月九日以前開事由通知終止租約已逾六個月除斥期間，依民
法第三百四十七條準用第三百六十五條規定，其終止權亦已消滅而不得行使。此外，
系爭租賃房屋所在之大樓其他樓層雖曾有違規使用及內部裝修易燃材料，外牆擅設裝
飾物、廣告物、封閉窗口等之違規紀錄，雖尚乏證據足認此等他樓層違規情事，影響
上訴人對於系爭租賃房屋之使用收益並危及上訴人公司員工之安全或健康，要無民法
第四百二十四條規定之適用。末查系爭租賃物係供營業辦公室使用，且大樓之一、二
層為金融機構，其他樓層亦均供特殊營業使用，有異於一般居住利益，與市場攤位係
供營業使用得享受整體商業利益無殊。據台北市政府地政處鑑定結果，核算系爭六樓
及七樓房屋之價值分別為一千四百九十五萬三千八百七十八元、一千九百二十三萬六
千四百四十四元，與課稅現值相差近三倍，顯見以課稅現值作為計算租金之方式，已
無依據。上訴人既同意以每月租金八十二萬七千九百元向被上訴人承租使用，自係基
於房屋所在之地理位置、經濟效用及市場上之供需原則下所為之考量，與僅供居住使
用之房屋及其他租賃有別，不應受土地法第九十七條所定租金最高額之限制。上訴人
抗辯被上訴人對超過法定最高額部分之租金無請求權云云，尚非可取。兩造間之租賃
契約雖自八十三年七月五日起算，惟應扣除免租金裝潢五十五日，故應自同年八月二
十九日起計租，租約約定自第二年起按第一年租金調高百分之五，亦應自八十四年八
月二十九日起調高百分之五即為八十六萬九千二百九十五元，始符契約本旨。上訴人
自八十四年三月一日起至同年八月二十八日止。每月僅支付四十六萬五千六百元，自
八十四年八月二十九日起則未付，算至八十四年十二月十一日租約終止時，共積欠五
百十五萬七千一百八十六元，惟被上訴人僅請求至八十四年十一月二十八日止，故其
金額為四百七十八萬四百八十五元。扣除履約保證金二百四十八萬三千七百元後，上
訴人仍積欠租金二百二十九萬六千七百八十五元。被上訴人此部分之請求依法有據。
至於系爭六、七樓租賃物之水、電、管理費，被上訴人就此設有獨立之水電錶，其費
用係各別計算，依租賃契約第九條規定應由上訴人負擔。惟上訴人就六樓部分，僅支
付至八十四年二月份，七樓部分則支付至八十四年十一月份止，被上訴人於向管理委
員會、自來水公司及電力公司支付後，轉向上訴人請求其應負擔之水電管理費十六萬
九千二百九十七元，並有水電費明細表及自來水、電力公司之收據為憑。被上訴人此
部分之請求，亦應准許。關於反訴部分，上訴人主張，系爭租賃物於八十三年七、八
月間漏水，致裝潢受損，同年十月間七樓大量漏水，致七樓房屋四分之一以上無法供
正常使用等情，為被上訴人所否認，並以租賃物僅因八樓水管破裂而漏水一次，但已
修復等語相抗辯。查系爭租賃物經第一審現場勘驗結果，並無大量漏水痕跡，有勘驗
筆錄及現場照片可按。證人林祺棟亦證稱，六樓之牆壁因下大雨而滲水，並非屋頂漏
水，另八樓裝潢時水從天花板倒灌而下到七樓等語。顯該證人表示漏水有很多次，且
漏水面積達辦公室之三分之二云云。惟林祺棟為上訴人之採購人員，其證言尚難遽予
採信。徵諸上訴人於八十四年一月十一日所為終止契約之通知函，並未表明系爭房屋
曾有上開瑕疵，僅稱：基於營運需要，將部分營業單位外調至其他縣市等語，復未催
告被上訴人修繕，顯見系爭租賃物，尚未達於不合雙方約定使用收益狀態之程度。上
訴人依債務不履行或侵權行為之損害賠償請求權，請求被上訴人賠償裝潢損失二百七
十六萬零四百八十二元，及以八十四年一月二十八日合法終止六樓部分租約為由，請
求返還溢收租金六十六萬二千一百元之不當得利，均非有據。另上訴人主張系爭房屋
於八十三年八月二十九日至同年九月五日止，無電力供應之情事，為被上訴人所否認
，上訴人又未能舉證以實其說，則上訴人請求無電力供應時之租金損失二十二萬零七
百七十三元，亦非有據。綜上所述，兩造間之租賃關係，至八十四年十二月十一日始
合法終止，上訴人應給付被上訴人之租金與水、電、管理費，扣除被上訴人應返還之
保證金後，上訴人尚應給付被上訴人二百四十六萬六千零八十二元。第一審僅命上訴
人給付八十一萬八千九百零六元本息，尚應命上訴人再給付被上訴人一百六十四萬七
千一百七十六元本息；至上訴人之反訴，則不應准許。爰維持第一審所為上訴人敗訴
部分之判決，駁回其上訴，並改判命上訴人再給付被上訴人一百六十四萬七千一百七
十六元及其法定遲延利息。
關於水、電、管理費部分：
查上訴人一再辯稱：被上訴人就其代繳水、電、管理費部分之事實，始終未能舉證以
實其說。況水電費及管理費，依租約係應由被上訴人向自來水公司、電力公司及大樓
管理委員會繳納。且該六樓及七樓房屋之水錶、電錶均各自獨立，故水費、電費，亦
屬分別計算，此觀該六、七樓房屋之水費及電費計算表可知，並提出系爭房屋水、電
費之明細等證據（原審卷(一)第二一一｜二一二頁、一審卷(一)第八一頁、八六｜九十頁
）。查上開水費收據係自來水公司開立給訴外人景宇建設股份有限公司，電費收據則
係由電力公司出具予被上訴人，並未具體指明上訴人應繳之水費及電費各為若干，上
訴人就被上訴人代繳之水、電、管理費既有爭執自應由被上訴人舉證證明。原審徒以
前揭情詞為上訴人不利之判斷，不僅與卷內資料不符，且有認定事實不憑證據之違法
，上訴論旨就此部分指摘原判決不當，求予廢棄，非無理由。
關於水、電、管理費以外之其餘部分：
原審就此部分為上訴人敗訴之判決，經核於法洵無違誤，上訴論旨仍執陳詞，並就原
審取捨證據、認定事實之職權行使及依職權解釋契約，指摘原判決此部分為不當，聲
明廢棄，尚難認有理由。
據上論結，本件上訴一部為有理由，一部為無理由，依民事訴訟法第四百七十七條第
一項、第四百七十八條第一項、第四百八十一條、第四百四十九條第一項、第七十八
條，判決如主文。
中      華      民      國    九十一    年      二      月      七      日
                              最高法院民事第四庭
                                  審判長法官  蕭  亨  國
                                        法官  許  朝  雄
                                        法官  謝  正  勝
                                        法官  陳  淑  敏
                                        法官  黃  義  豐
      右正本證明與原本無異
                                              書  記  官
中      華      民      國    九十一    年      三      月      八      日
